【裁判字號】    89,自,232
【裁判日期】    900323
【裁判案由】    偽造文書等
【裁判全文】
臺灣高雄地方法院刑事判決                          八十九年度自字第二三二號
    自  訴  人  庚○○
    自訴代理人  己○○
                壬○○
    被      告  甲○○
    被      告  辛  ○
    被      告  乙○○
    共      同
    選任辯護人  廖素玲
右列被告等因偽造文書等案件，經自訴人提起自訴，戊○判決如左：
    主  文
甲○○、辛○及乙○○，均無罪。
    理  由
一、自訴意旨略以：被告甲○○係自訴人庚○○之夫王秀吉之長子，自訴人為被告甲○○之繼母，王秀吉於民國八十八年十一月二日因病去逝。被告甲○○竟意圖為
    自己不法之所有，基於侵占之概括犯意，並基於偽造私文書後加以行使之概括犯
    意，先於八十八年十一月四日將王秀吉在鳳山信用合社之新台幣（下同）五萬元
    定期存款，及高雄縣大寮鄉農會之活期存款二筆，分別為三千二百二十五元及十
    五萬六千八百四十元，復於同年月六日將王秀吉之勞工保險金六十四萬零五百元
    ，均未經自訴人之同意，持上開信用合作社及農會存摺並王秀吉之印鑑，偽填王
    秀吉之名義於存款取款憑條及勞工保險現金給付收據上，將上開款項提領出來，
    據為己有，足以生損害於自訴人。復承上侵占之犯意，將其所持有，應屬於王秀
    吉之繼承人所有之白包錢，共計五萬七千二百元，據為己有。被告甲○○總計侵
    占之數額為七十一萬六千四百六十九元。被告辛○及乙○○，共同意圖為自己不
    法之所有，基於竊盜之犯意聯絡，在高雄縣大寮鄉○○路五四號，竊取王秀吉所
    遺留之郵局、鳳山信用合社及高雄縣大寮鄉農會之存摺三本，並竊取王秀吉所遺
    留之金飾（項鍊乙條、戒指七只及手鍊乙條）及古錢，共計價值約五萬元，後由
    被告辛○基於偽造私文書後加以行使之犯意，持上開郵局存摺，偽填王秀吉之名
    義於存款取款憑條，盜領郵局存款五萬元。因認被告甲○○涉犯刑法第二百十六
    條、第二百十條之行使偽造私文書罪及第三百三十五條第一項之侵占罪嫌；被告
    辛○及乙○○共同涉犯第三百二十條第一項之竊盜罪嫌；被告辛○並涉犯刑法第
    二百十六條、第二百十條之行使偽造私文書罪嫌。
二、按犯罪事實應依證據認定之，無證據不得認定其犯罪事實；復不能證明被告犯罪
    者，應諭知無罪之判決，刑事訴訟法第一百五十四條、第三百零一條第一項分別
    定有明文。次按認定不利於被告之事實，須依積極證據，苟積極證據不足為不利
    於被告事實之認定，即應為有利於被告之認定，更不必有何有利之證據。告訴人
    （含自訴人）之指訴，係以使被告受刑事訴追為目的，是其陳述是否與事實相符
    ，仍應調查其他證據以資審認；且侵占罪之成立，以擅自處分自己持有之他人所
    有物，或變易持有之意為所有之意，而逕為所有人之行為，為其構成要件，雖行
    為之外形各有不同，要必具有不法所有之意思，方與本罪構成之要件相符，最高
    法院三十年上字第八一六號、五十二年台上字第一三○○號及十九年上字第一○
    五二號著有判例可資參照。又按以被害人之陳述為認定犯罪之依據時，必其陳述
    並無瑕疪，且就其他方面調查又與事實相符，始能認有證據能力，最高法院六十
    一年度台上字第三○九九號亦著有判例，而所謂無瑕疪，係指被害人所為不利被
    告之陳述，與社會上一般生活經驗或卷存其他客觀事實並無矛盾而言，至所謂就
    其他方面調查認與事實相符，非僅以所援用之旁證足以證明被害結果為已足，尤
    須綜合一切積極佐證，除認定被告確為加害人之可能外，在推理上無從另為其他
    合理原因之假設，有不合於此，即不能以被害人之陳述做為論斷之證據。
三、訊據被告甲○○固坦承確由其於八十八年十一月四日將王秀吉在鳳山信用合社之
    五萬元定期存款，及高雄縣大寮鄉農會之活期存款二筆，分別為三千二百二十五
    元及十五萬六千八百四十元，並於同年月六日將王秀吉之勞工保險金六十四萬零
    五百元等款項提領出來之事實不諱，惟堅決否認右揭犯行，辯稱：因自訴人不識
    字，而伊為長子，故經繼承人全體同意，由伊處理提領上開款項，而伊父親王秀
    吉之後事，係由自訴人處理，故伊將上開鳳山信用合社及高雄縣大寮鄉農會之款
    項，共計二十一萬零六十五元，交予自訴人以為喪葬費之支用，又上開勞工保險
    金六十四萬零五百元，因自訴人對於繼承之財產如何分配有意見，尚未為遺產之
    分割，故由伊領取後先行保管，另白包錢伊並未經手，係由伊姐丁○○交予辦理
    喪葬事宜之喪葬業者癸○○，伊均未侵占上開款項等語。訊據被告辛○固坦認確
    由被告乙○○交予其王秀吉之郵局存摺及印鑑章，並由其持之提領五萬元之款項
    ，且王秀吉所遺留之金飾及古錢亦確曾為其持有之事實不諱，惟堅詞否認有何上
    揭犯行，辯稱：伊係因受王秀吉之委託，始提領上開郵局五萬元款項，伊先後二
    次共計提領十萬元，上開款項之支出，伊有提出支用明細表經他們繼承人全體確
    認，並將剩餘款項交予甲○○，而金飾及古錢係王秀吉生前親自委託其保管，王
    秀吉去世後，伊將上開金飾及古錢拿出予他們繼承人全體清點確認後，已交予甲○○等語。訊據被告乙○○固不否認確曾持有王秀吉所遺留之郵局、鳳山信用合
    社及高雄縣大寮鄉農會之存摺及印鑑章之事實不諱，惟堅決否認有何竊盜犯行，
    辯稱：上開存摺及印鑑係伊公公王秀吉生前，於八十八年九底間至伊住處交予伊
    的，伊依王秀吉之交代，將郵局存摺及印鑑交予辛○，王秀吉去世後，伊將鳳山
    信用合社及高雄縣大寮鄉農會之存摺交予甲○○，且伊並無持有或竊取所謂金飾
    及古錢等語。經查：
  (一)被告甲○○確有於八十八年十一月四日將王秀吉在鳳山信用合社之五萬元定期存
    款，及高雄縣大寮鄉農會之活期存款二筆，分別為三千二百二十五元及十五萬六
    千八百四十元，並於同年月六日將王秀吉之勞工保險金六十四萬零五百元等款項
    ，由其提領之事實，業據被告甲○○於戊○審理時供承不諱，核與自訴人指訴之
    情節大致相符，並有證人即繼承人並被告甲○○之姐丁○○、證人即繼承人並被
    告甲○○之弟丙○○於戊○審理時證述屬實，且有鳳山信用合社社活期存款存摺
    、存單存款利息計算單及存戶存單開銷戶明細查詢單各乙紙、高雄縣大寮鄉農會
    活期儲蓄存款存摺、活期存款取款憑條各二紙及交易明細表乙紙、並勞工保險現
    金給付收據乙紙等件影本附卷可稽。此部分之事實，應堪認定。
  (二)據證人丁○○及丙○○證稱：上開鳳山信用合社、高雄縣大寮鄉農會及勞工保險
    金等款項，係經由繼承人全體商量結果，交由被告甲○○去提領的，且上開鳳山
    信用合社及高雄縣大寮鄉農會所提領之款項，亦由全體繼承人在場，當場交予自
    訴人以為喪葬費之支用等語；且參以被告甲○○係為王秀吉之長子，而自訴人並
    不識字，此為自訴人所是認，並被告甲○○係任職於保險公司，對於上開款項之
    處理較為熟悉，有被告甲○○所提出之遠雄人壽保險事業股份有限公司服務證明
    書乙紙為證，故經由全體繼承人之同意，由被告甲○○前去處理領取上開款項，
    核與一般社會常情相符。準此，被告甲○○辯稱：伊係經由全體繼承人之同意、
    委託，始由伊提領上開款項等語，尚堪採信，是尚不得據被告甲○○確有領取上
    開款項，即認被告甲○○有偽造私文書及侵占之犯行。
  (三)被告甲○○辯稱：因自訴人較為年長，且自訴人曾在辦理伊父親王秀吉後事之喪
    葬業者癸○○處工作，故伊於領取上開鳳山信用合社及高雄縣大寮鄉農會之款項
    後，共計二十一萬零六十五元，交由自訴人以為喪葬費之支用等語，並證人丁○○及丙○○均證稱：上開鳳山信用合社及高雄縣大寮鄉農會之款項，被告甲○○
    於領取後，當著全體繼承人交予自訴人以為喪葬費之支用等語；又證人即辦理王
    秀吉後事之喪葬業者癸○○證述：王秀吉之後事是由自訴人先與伊聯絡，由自訴
    人委託伊辦理的，後被告甲○○亦與伊聯絡該喪葬事宜，他們二人曾一起至伊處
    處理王秀吉之後事，看起來感情很好，而王秀吉之喪葬事宜，關於進納骨塔之部
    分，是由他們自行處理的，紙錢部分亦由他們自己處理，伊的辦理之部份喪葬費
    用十萬八千元他們尚未清償，伊有開立喪葬費明細交予他們，伊平常辦理一場喪
    事之費用，大約十八萬至二十萬間，而自訴人曾在伊葬儀社工作過等語；且據自
    訴人陳稱：伊並無收取到上開鳳山信用合社及高雄縣大寮鄉農會之款項，關於王
    秀吉之後事，被告甲○○確有支出十四萬多元等語。綜據上述事證以觀，被告甲○○確有提領上開鳳山信用合社及高雄縣大寮鄉農會之款項，共計二十一萬零六
    十五元，已如前述，然據被告甲○○之辯詞及證人丁○○及丙○○之證詞，上開
    款項已由被告甲○○交予自訴人，以為喪葬費之支用；復參酌王秀吉之喪葬事宜
    係由自訴人委託證人癸○○辦理，且自訴人較為年長，亦曾在癸○○之葬儀社工
    作過，對於處理喪葬事宜較為知悉，故被告甲○○將所提領之鳳山信用合社及高
    雄縣大寮鄉農會等款項，交予自訴人以為王秀吉喪葬費之支用，衡情尚與一般社
    會常情相符；另參以在處理王秀吉喪葬事宜時，自訴人與被告甲○○感情尚未交
    惡，係於事後因被告甲○○之母梁玉理對自訴人提出偽造文書之刑事告訴，雙方
    始行疏離，有刑事告訴狀乙份在卷可參，是於當時感情非劣，並同屬一家人之情
    形下，衡情被告甲○○將上開款項交予自訴人，亦不致會向自訴人要求開立收據
    。從而，被告甲○○辯稱：因自訴人較年長，且自訴人曾在辦理伊父王秀吉後事
    之喪葬業者癸○○處工作，故將上開鳳山信用合社及高雄縣大寮鄉農會之款項，
    共計二十一萬零六十五元，交由自訴人以為喪葬費之支用等語，亦堪採信。又縱
    如自訴人所言，被告甲○○並未交予其上開二十一萬零六十五元之款項，惟觀之
    自訴人所提出之證人癸○○辦理王秀吉喪葬費用之「聯發葬儀社包辦明細表」，
    其費用共計十四萬八千元，並據證人癸○○之上開證詞可知，上開明細表所列費
    用尚未包含庫錢、納骨塔位、火葬相關費用、至出殯前之雜項支出費用、及出殯
    後之費用等款項支出，且參酌喪葬費之遺產扣除額係以一百萬元計算，遺產及贈
    與稅法第十七條第一項第十款定有明文，是縱認被告甲○○並未交付上開款項予
    自訴人，上開二十一萬零六十五元之款項，加上證人癸○○承辦部分十四萬八千
    元，王秀吉喪葬費用之支出，共計三十五萬八千零六十五元，尚與一般社會常情
    所花用之喪葬費數額相當。職是，要難認被告甲○○確有將上開款項變易持有為
    所有，而侵占上開款項，及具有不法所有之意思。
  (四)關於王秀吉之勞工保險金六十四萬零五百元部分，雖確為被告甲○○領取，亦如
    前述。惟據被告甲○○辯稱：上開款項由勞保局匯入伊帳戶後，伊為免事後爭執
    ，故將提領四十萬，加上伊自己之現金，共計六十四萬零五百元，與伊父王秀吉
    所遺留之金飾、古錢，放置在一起保管等語，並提出存摺影本乙紙為據。又王秀
    吉之所有遺產，因繼承人互有意見，現尚未分割，此為自訴人及被告甲○○所是
    認，並據證人即繼承人丁○○及丙○○證述屬實。準此，因王秀吉之所有遺產尚
    未分割，上開款項由被告甲○○領取後，先行保管，且並無任何證據足以證明被
    告甲○○確有將上開款項據為己有之行為，是亦難僅憑被告甲○○領取該款項，
    並現由其持有中，遽認被告甲○○確有意圖為自己不法所有之侵占犯行。
  (五)被告甲○○辯稱：白包錢是由伊姐丁○○拿取，並以為喪葬費之支用，伊並無經
    手上開白包錢等語，並證人丁○○證稱：奠儀費共收取五萬多元，由自訴人收齊
後交予伊，而由伊交予葬儀社之癸○○等語，復證人伍黃桂枝證稱：伊係在場負
    責收受白包的，後由自訴人及被告甲○○之姐丁○○向伊拿取等語，而自訴人亦
    陳稱：奠儀費確由伊交予丁○○，由丁○○拿去支付出殯陣頭之費用等語。準此
    ，關於奠儀費部分，確係由證人丁○○拿取後，交予證人癸○○以為王秀吉之喪
    葬費用，被告甲○○並未持有或經手上開款項，是被告甲○○所辯上情，與事實
    相符，堪予採信。是被告甲○○並無侵占上開奠儀費之事實，已堪認定。
  (六)被告辛○確有自被告乙○○處拿取王秀吉之郵局存摺及印鑑，並由其持之至郵局
    提領五萬元之款項，且王秀吉所遺留之金飾及古錢亦確曾為其持有之事實，業據
    被告辛○供認不諱；被告乙○○亦確曾持有王秀吉所遺留之郵局、鳳山信用合社
    及高雄縣大寮鄉農會之存摺三本及印鑑之事實，亦據被告乙○○坦承不諱；且與
    被告甲○○供述情節相符，並有證人丁○○及丙○○證述屬實，復有王秀吉郵政
    存簿儲金簿影本在卷可按；此部分之事實，應堪認定。
  (七)被告辛○辯稱：伊係因受王秀吉之委託，始提領上開郵局五萬元款項，伊先後二
    次共計提領十萬元，上開款項之支出，伊亦提出支用明細表，經他們繼承人全體
    確認，並將剩餘款項交予甲○○，而金飾及古錢係王秀吉生前親自委託其保管，
    王秀吉去世後，伊將上開金飾及古錢拿出予他們繼承人全體確認後，已交予甲○○等語。並提出上開款項支用明細表乙紙為證。被告乙○○辯稱：上開存摺及印
    鑑係伊公公王秀吉生前，於八十八年九月底至伊住處交予伊的，伊依王秀吉之交
    代，將郵局存摺及印鑑交予辛○，王秀吉去世後，伊將鳳山信用合社及高雄縣大
    寮鄉農會之存摺交予甲○○等語。又據被告甲○○供稱：上開存摺及印章是伊父
    親王秀吉生前託乙○○及辛○交付予伊，後伊父親王秀吉去世後，乙○○確有交
    付鳳山信用合社及高雄縣大寮鄉農會之存摺予伊，且辛○亦確有交付伊郵局存摺
    及印鑑予伊，又辛○領取上開郵局款項，有提出支用明細，經繼承人全體對帳無
    誤後，剩餘之錢由伊收受，且辛○亦當著繼承人全體，自訴人亦在場，由伊收受
    金飾及古錢等語，並證人丁○○證稱：伊於父親王秀吉生前探望父親時，父親告
    訴伊他將郵局存摺及金子等物交付辛○保管，在父親去世後，辛○有將父親所交
    代之郵局存摺及金子等物交給被告甲○○，且辛○事後有提出支用明細，經繼承
    人對帳無誤後，剩餘之錢由甲○○收受等語，復證人丙○○證述：被告辛○確有
    將郵局存摺及金子交予甲○○，至於古錢伊並不清楚，當時所有繼承人均在場等
    語。綜據上述事證以觀，被告辛○確曾持有王秀吉之郵局存摺，並由其持之至郵
    局提領五萬元之款項，且王秀吉所遺留之金飾及古錢亦確曾為其持有；被告乙○○亦確曾持有王秀吉所遺留之郵局、鳳山信用合社及高雄縣大寮鄉農會之存摺三
    本及印鑑之事實，然被告辛○確有提出支出明細經繼承人確認無誤後，將剩餘款
    項交予被告甲○○，此據被告甲○○供述及證人丁○○、丙○○證述在卷，並有
    上開款項支用明細表乙紙附卷可參；且被告辛○所持有之金飾及古錢，事後並已
    交予被告甲○○，亦據被告甲○○供述及證人丁○○證述甚明，並參以自訴人亦
    陳稱：被告辛○確有拿出金子，交予被告甲○○，至於古錢及存摺伊並不清楚等
    語，及證人丙○○證述：被告辛○確有將郵局存摺及金子交予甲○○等語。足見
    被告辛○確係經王秀吉之委託，先行保管金飾及古錢，並於王秀吉去世後，將金
    飾及古錢交予繼承人即被告甲○○。又被告甲○○確有自被告乙○○處收取鳳山
    信用合社及高雄縣大寮鄉農會之存摺、及自被告辛○處收取郵局存摺及印章之事
    實，此據被告甲○○供述甚明。準此，如認被告辛○及乙○○確有共同竊盜之犯
    行，何以於事後由被告辛○拿出金飾及古錢經繼承人確認後，交予繼承人即被告
    甲○○？復何須提出明細表說明郵局提領款項支用之情形？且被告乙○○何須事
    後將鳳山信用合社及高雄縣大寮鄉農會之存摺二本交予被告甲○○？又被告辛○
    於八十八年十月二十五日提領郵局款項時，尚有存款六萬五千九百零七元，有上
    開郵政存簿儲金簿影本在卷可參，如被告辛○確有意圖不法所有之竊盜犯意，及
    偽造私文書加以行使之犯意，豈會不一併加以領取？而被告辛○又豈會知悉王秀
    吉郵局存款之密碼？從而，被告辛○及乙○○所辯上情，尚與事實相符，亦堪採
    信。是尚不得據被告辛○確有領取上開郵局款項，即認被告辛○有偽造私文書之
    犯行，且被告辛○及乙○○亦無所謂意圖為自己不法之所有，而為共同竊盜行為
    之事實，實堪認定。
四、綜上所述，被告甲○○雖確提領上開鳳山信用合作社、高雄縣大寮鄉農會及勞工
    保險金等款項，被告辛○確曾持有上開郵局存摺，並由其持之至郵局提領五萬元
    之款項，且確曾持有王秀吉所遺留之金飾及古錢，而被告乙○○亦確曾持有王秀
    吉所遺留之郵局、鳳山信用合社及高雄縣大寮鄉農會之存摺三本，惟並無證據足
    以證明被告甲○○確有為自己不法所有之意圖，而侵占其所提領上開鳳山信用合
    作社、高雄縣大寮鄉農會及勞工保險金等款項，及偽造私文書之犯行，亦無證據
    足資證明被告辛○及乙○○確有意圖為自己不法所有之竊盜犯行，及被告辛○之
    偽造私文書犯行。依上所述，自訴人之指述尚不足以證明被告等犯罪。此外，復
    查無其他積極證據足資證明被告等確有自訴人所指之犯行，揆諸首揭法條規定及
    判例意旨，不能證明被告等犯罪，依法均應諭知無罪之判決。
據上論斷，應依刑事訴訟法第三百四十三條、第三百零一條第一項，判決如主文。
中      華      民      國      九十    年      三    月      二十三    日
                                  臺灣高雄地方法院刑事第六庭
                                      法  官  洪榮家
右正本證明與原本無異。
如不服本判決，應於判決送達後十日內，向戊○提出上訴狀。
                                      書記官  曾定家
中      華      民      國      九十    年      三    月      二十三    日


司法院資訊處製作；財團法人民間司法改革基金會備份。
